臺灣高等法院高雄分院民事判決　　　　　 99年度上字第164號
上　訴　人　葉文正
　　　　　　潘妲晚
共　　　同
訴訟代理人　王建強律師
被 上訴 人　龍勳交通有限公司
法定代理人　劉人豪
訴訟代理人　黃永隆
被 上訴 人　陳溪泉
上列當事人間因請求侵權行為損害賠償事件，對於民國99年6 月
28日臺灣高雄地方法院99年度訴字第582 號第一審判決提起上訴
，本院於100 年9 月7 日辯論終結，判決如下：
    主  文
上訴駁回。
第二審訴訟費用由上訴人負擔。
    事 實 及 理 由
一、上訴人主張：被上訴人陳溪泉係受僱於被上訴人龍勳交通有
    限公司（下稱龍勳公司）擔任司機，於民國97年4 月22日上
    午，駕駛車牌號碼120-JC號半聯結車，沿高雄市前鎮區○○
    ○路外側快車道由南往北方向行駛。因原審被告陳慧蘭（未
    據上訴）當時亦騎乘車牌號碼615-BJG 號重型機車，沿同上
    區○○○路慢車道由南往北方向行駛，於同日上午9 時48分
    許，行經中山四路與五甲三路交岔路口以北100 公尺處，適
    被害人葉婉亭騎乘車牌號碼BMC-713 號重型機車，沿中山四
    路慢車道同向在前行駛，陳慧蘭竟疏未注意車前狀況，且未
    保持安全之超車距離，貿然以時速50至60公里之速度，自左
    前方超越葉婉亭所騎乘之機車，致其右手臂擦撞葉婉亭所騎
    乘機車之左側後照鏡，葉婉亭因而人車倒地，並摔至外側快
    車道，適陳溪泉行駛而至，亦疏未注意車前狀況，反應遲緩
    而煞車不及，致該半聯結車右前車輪輾過葉婉亭，造成葉婉
    亭當場死亡。陳慧蘭、陳溪泉就系爭事故之發生均有過失，
    並共同不法侵害葉婉亭致死，應負共同侵權行為之連帶賠償
    責任，而龍勳公司為陳溪泉之僱用人，自應與葉溪泉負僱用
    人之連帶賠償責任。上訴人葉文正、潘妲晚為葉婉亭之父、
    母，各為葉婉亭支出醫療費用1,225 元、殯葬費用300,000
    元，又葉婉亭對上訴人等負有法定扶養義務，葉文正受有扶
    養費412,818 元之損害，潘妲晚受有扶養費668,372 元之損
    害，再上訴人等痛失愛女，各請求精神慰撫金2,000,000 元
    ，扣除上訴人等已領取之強制汽車責任保險金各750,000 元
    後，葉文正得請求被上訴人連帶賠償1,964,043 元、潘妲晚
    得請求被上訴人連帶賠償2,219,597 元。爰依侵權行為之法
    律關係，求為命被上訴人應連帶給付葉文正1,964,043 元、
    潘妲晚2,219,597 元，及均自99年3 月24日起至清償日止，
    按年息5%計算之利息，暨願供擔保，請准宣告假執行之判決
    。（至原判決就上訴人請求陳慧蘭給付部分及駁回上訴人對
    被上訴人超過上開請求部分，均未據聲明不服，茲不予贅列
    。）
二、被上訴人則以：本件交通事故之發生係因葉婉亭遭陳慧蘭擦
    撞後，突然倒地滑入陳溪泉行駛之車道內，始造成與陳溪泉
    發生撞擊，陳溪泉當時無超速行駛情事，對此事實之發生無
    從預見，亦無從期待能防免，並無過失，自無庸負損害賠償
    責任，龍勳公司亦無連帶責任可言等語，資為抗辯。
三、原審判決陳慧蘭應給付葉文正1,964,043 元、潘妲晚
    2,219,597 元，及自99年3 月24日起至清償日止，按年息5%
    計算之利息，並駁回上訴人其餘請求，上訴人就其敗訴其中
    一部分不服，提起上訴，其上訴聲明：(一)原判決關於駁回上
    訴人請求被上訴人連帶給付後開第(二)項部分廢棄。(二)上開廢
    棄部分，被上訴人應連帶給付葉文正1,964,043 元、潘妲晚
    2,219,597 元，及均自99年3 月24日起至清償日止，按年息
    5%計算之利息。(三)上訴人願供擔保，請准宣告假執行。被上
    訴人則答辯聲明：上訴駁回。(二)如受不利判決，被上訴人願
    供擔保，請准宣告免為假執行。
四、兩造不爭執事項：
  (一)陳慧蘭於97年4 月22日上午，騎乘車牌號碼615-BJG 號重型
    機車，沿高雄市前鎮區○○○路慢車道由南往北方向行駛，
    於同日上午9 時48分許，行經中山四路與五甲三路交岔路口
    以北100 公尺處時，適葉婉亭騎乘車牌號碼BMC-713 號重型
    機車，沿中山四路慢車道同向在前行駛，陳慧蘭竟疏未注意
    車前狀況，且未保持安全之超車距離，貿然以時速50至60公
    里之速度，自左前方超越葉婉亭所騎乘之機車，致其右手臂
    擦撞葉婉亭所騎乘機車之左側後照鏡，葉婉亭因而人車倒地
    ，並摔至外側快車道，適陳溪泉駕駛龍勳公司所有之車牌號
    碼120-JC號半聯結車，沿外側快車道同向行駛而至，該半聯
    結車右前車輪遂輾過葉婉亭，葉婉亭乃當場死亡。有高雄市
    政府警察局交通局道路交通事故現場圖、現場照片、臺灣高
    雄地方法院檢察署（下稱高雄地檢署）相驗屍體證明書附於
    刑事卷可稽。
  (二)陳慧蘭就本件車禍事故之發生有過失，其過失致死犯行並經
    台灣高雄地方法院（下稱高雄地院）以98年度審交易字第88
    號刑事判決判處有期徒刑10月確定在案，有刑事判決及刑事
    卷宗可參。上訴人對陳溪泉提出過失致死刑事告訴業經高雄
    地檢署檢察官以97年度偵字16688 號為不起訴處分，上訴人
    聲請再議，亦經臺灣高等法院高雄分院檢察署以98年度上聲
    議字第291 號駁回再議確定在案，有處分書2 份可按。
  (三)陳溪泉為龍勳公司之受僱人，發生本件事故時係在執行職務
    中。
  (四)上訴人2 人為葉婉亭各支出醫療費用各1,225 元、殯葬費
    300,000 元，均為必要支出；因葉婉亭死亡，葉文正扶養費
    損失412,818 元，潘妲晚扶養費損失668,372 元。
  (五)葉文正曾擔任屏東縣內埔鄉鄉民代表及內埔鄉農會理事長，
    現擔任屏東縣內埔鄉鄉長機要祕書及民進黨全國黨代表，名
    下有房屋、土地等不動產4 筆，潘妲晚曾擔任同濟社財務長
    ，現為允陽青果行負責人，名下有房屋、土地、田賦等不動
    產等共20餘筆；陳溪泉為高職肄業，目前擔任司機，名下有
    房屋、土地等不動產3 筆。
  (六)上訴人各已領取強制汽車責任保險金750,000 元。
五、兩造爭執事項：陳溪泉就本件車禍事故之發生有無過失，而
    應與陳慧蘭負共同侵權行為責任？龍勳公司是否亦應與陳溪
    泉負連帶侵權行為賠償責任？若是，被上訴人應賠償之金額
    為若干？
  (一)按汽車行駛時，駕駛人應注意車前狀況，並隨時採取必要之
    安全措施；汽車在設有快慢車道分隔線之慢車道，時速不得
    超過40公里；汽車超車時，應於前車左側保持半公尺以上之
    間隔超過，道路交通安全規則第93條第1 項第1 款、第101
    條第1 項第5 款、第94條第3 項分別定有明文。本件陳慧蘭
    因疏未注意前開規定，未保持安全之超車距離，貿然以時速
    50至60公里之速度超車，致葉婉亭受其擦撞後，摔至外側快
    車道，遭陳溪泉所駕駛之半聯結車撞及致死，陳慧蘭駕駛行
    為有所過失，而應對上訴人負侵權行為賠償責任，此部分業
    經原判決確定。
  (二)上訴人又主張陳溪泉亦有過失部分，經查：依調取高雄地院
    98年度審交易字第88號過失致死案件全卷，本件交通事故發
    生之過程，陳溪泉於警訊談話紀錄表及調查筆錄中陳稱：「
    我從中山四路南向北外快車道直行至肇事地，我看見1 台機
    車突然間摔倒在我車前，人車倒地，機車往前滑行，我緊急
    煞車」、「當時發現狀況我只能煞車反應，無法閃避」等語
    ；陳慧蘭亦陳稱：「當時我行駛中山四路慢車道直行欲向對
    方（指葉婉亭）機車BMC-713 左側超車，我右側身體與對方
    左側後照鏡發生擦撞肇事，對方在我車道右前方，我聽到機
    車摔倒聲往後方看，看到重機車倒在地上，未看到駕駛人，
    當時車輛很多」、「立即下車去事故現場查看對方受傷情形
    ，就看到對方倒在半聯結車車輪底下」等語（均詳警卷），
    其2 人之上開陳述係於車禍發生當日分別在現場及交通大隊
    所述，內容互核大致相符，應堪採取。依陳慧蘭所述，陳慧
    蘭聽及葉婉亭機車摔倒聲，往後方看即未見葉婉亭，其立即
    下車查看，已見葉婉亭倒在半聯結車車輪底下，是葉婉亭摔
    倒在地至被半聯結車車輪輾過，應係極為短暫之時間，則以
    葉婉亭遭陳慧蘭擦撞後，人車突然間摔倒至陳溪泉所駕半聯
    結車前之情形以觀，衡諸常情，一般人均無從預見，亦無從
    期待能於此突然之短暫時間內為防免輾過被害人之行為及反
    應，自不得據此而認陳溪泉有何未盡注意義務之過失。
  (三)又本件肇事路段之快車道速限係時速60公里，有高雄地檢署
    公務電話紀錄表在偵查卷可稽（該署97年度偵字第16688 號
    卷第16頁）。而陳溪泉所駕駛之半聯結車於現場留有右煞車
    痕約5.6 公尺，有上開刑事警卷之道路交通事故現場圖可憑
    。惟依交通部所頒「汽車煞車距離、行車速度及道路摩擦係
    數對照表」所示（本院卷第80、81頁），陳溪泉當時行駛之
    時速並未超過35公里。且本院經上訴人之聲請送請國立交通
    大學鑑定，亦認定：「審酌現場與車損照片（參前鎮分局刑
    事偵查卷）：重型機車B （即葉婉亭所騎乘機車）主要左照
    後鏡彎折、左側車身倒地與地面刮擦痕跡，其他無明顯損壞
    跡象。機車上游兩條刮地痕具相當連續性，應可判定為本次
    事故機車B 倒地所遺，且分由駐車主支架與左煞車拉桿所造
    成；由機車B 左側遭擦撞，且前述兩條刮地痕位於外側快車
    道，並呈現微右彎狀，顯示機車B 於左側遭機車A 擦撞時，
    確有往左偏行之現象，本身始得帶有往左（西）之動能，而
    致倒地後往左滑行，再因機車主支架刮地阻力較左煞車拉桿
    大，而使機車產生輕微順時針轉動並往右微偏移。半聯結車
    C 之曳引車右前輪地面痕跡，應係煞車時輪胎推擠機車B 騎
    士（即葉婉亭），致騎士身體在路面擦滑所產生體液抹地濕
    潤狀，並且逐漸深濃至停止點；則肇事煞車過程中，輪胎與
    路面之阻力係數將小於正常值，亦即半聯結車C 一般推算理
    論值32.7公里／小時（√[254×0.75×5.6]＝32.66kph）」
    ，有該鑑定意見書可佐（本院卷第60頁），可見陳溪泉確實
    無超速駕駛。此外，尚無其他證據證明陳溪泉有何超速行駛
    行為，自不得遽認其有超速行駛之過失。
  (四)上訴人雖主張依道路交通事故現場圖所繪，陳溪泉所駕駛之
    半聯結車車頭有右擺往慢車道方向之情形，而主張陳溪泉有
    閃避不當之過失云云。惟查，道路交通事故現場圖雖有陳溪
    泉所駕駛半聯結車之車頭偏右情形，惟該現場圖亦同時載明
    該半聯結車肇事後有移動現場向後倒退之情形，陳溪泉於警
    訊談話紀錄表及調查筆錄中並陳明，其係為讓119 救護葉婉
    亭，因此於肇事後向後退一點，且依現場照片所示，半聯結
    車右前輪前確有一小段輪胎煞車痕，堪認陳溪泉所述其肇事
    後有移動半聯結車向後倒退之情屬實，是該現場圖所繪製之
    半聯結車位置及車頭狀況已非肇事當時之位置。況觀諸現場
    照片，陳溪泉所駕駛之半聯結車煞車痕均在外側車道內，並
    無右偏至慢車道情形，故道路交通事故現場圖所繪陳溪泉所
    駕駛之半聯結車車頭雖稍有右偏情形，並不足以認定陳溪泉
    有閃避不當之過失情形。又衡諸常情，陳溪泉所駕駛者係半
    聯結車，其總噸數遠重於一般車輛，機械反應時間較長，自
    不能期待該車如一般車輛在某種時速以下即煞即停，若以其
    時速最大值35公里、煞車痕5.6 公尺計算，其煞車時僅0.58
    秒之反應時間而已（35000 ÷60÷60＝9.72，5.6 ÷9.72＝
    0.58），並參諸當時適值上班時間，行車川流之情況，尚難
    期待陳溪泉於0.58秒內瞬間轉向其他方向，且轉向其他方向
    是否會造成更大損害，亦未可知，陳溪泉既已於瞬間盡其即
    時煞停之注意義務，仍不免損害之發生，自難認陳溪泉應負
    過失責任。
  (五)另本件車禍經檢察官送高雄市政府交通局車輛行車事故鑑定
    委員會鑑定及高雄市車輛行車事故覆議鑑定委員會覆議，均
    認被上訴人陳溪泉無肇事原因，有上開委員會97年7 月29日
    高市車鑑字第0970002544號鑑定意見書、97年12月3 日高市
    府交三字第0970064166號覆議意見書可參（原審卷第82至85
    頁）；且本院送請國立交通大學鑑定，亦認定本件交通事故
    係因陳慧蘭駕駛重型機車超速行駛，且超車時未保持安全間
    隔，為肇事原因，陳溪泉並無肇事因素，有該大學100 年7
    月14日交大管運字第1001005814號函所附鑑定意見書可按（
    本院卷第58至60頁），足資佐證被上訴人應無過失可言。
  (六)據上，本件依肇事情形以觀，一般人均無從預見，亦無從期
    待能於此突然之短暫時間內為防免輾過葉婉亭之行為及反應
    ，尚不足認陳溪泉有何過失。是上訴人主張陳溪泉、龍勳公
    司亦應連帶負侵權行為賠償責任，即屬無據。從而，被上訴
    人應賠償之金額為若干之爭點自無審究之必要，附此敘明。
六、綜上所述，上訴人依侵權行為之法律關係，請求被上訴人連
    帶給付葉文正1,964,043 元、潘妲晚2,219,597 元，及均自
    起訴狀繕本送達翌日即99年3 月24日起至清償日止，按年息
    5%計算之利息，為無理由，不應准許。其假執行之聲請亦失
    所附麗，應併予駁回。原審就上開部分為上訴人敗訴之判決
    ，及駁回其假執行之聲請，並無不合。上訴意旨指摘原判決
    此部分不當，求予廢棄改判，為無理由，應予駁回。本件事
    證已臻明確，兩造其餘攻擊防禦方法及舉證，核與判決結果
    不生影響，爰不予論列，併予敘明。
據上論結：本件上訴為無理由，依民事訴訟法第449 條第1 項、
第78條、第85條第1項前段，判決如主文。
中    華    民    國    100   年    9     月    30    日
                            民事第一庭
                                審判長法官  蔡明宛
                                法      官  曾錦昌
                                法      官  魏式璧
以上正本證明與原本無異。
如對本判決上訴，須於判決送達後20日內向本院提出上訴狀，其
未表明上訴理由者，應於上訴後20日內向本院提出上訴理由書（
均須按他造當事人之人數附繕本）。上訴時應提出委任律師或具
有律師資格之人之委任狀，並依附註條文規定辦理。如委任律師
提起上訴者，應一併繳納上訴審裁判費。
中    華    民    國    100   年    9     月    30    日
                                書  記  官  林佳蓉
附註：
民事訴訟法第466 條之1 ：
對於第二審判決上訴，上訴人應委任律師為訴訟代理人，但上訴
人或其法定代理人具有律師資格者，不在此限。
上訴人之配偶、三親等內之血親、二親等內之姻親，或上訴人為
法人、中央或地方機關時，其所屬專任人員具有律師資格並經法
院認適當者，亦得為第三審訴訟代理人。
第1 項但書及第2 項情形，應於提起上訴或委任時釋明之。